臺灣高等法院臺南分院民事判決　94年度上字第98號
上　訴　人　甲○○
訴訟代理人　簡承佑　律師
　　　　　　張育誠　律師
被上 訴 人　合作金庫銀行股份有限公司
法定代理人　丙○○
訴訟代理人　吳宏輝　律師
複代 理 人　乙○○
上列當事人間請求清償債務事件，上訴人對於民國94年5月11日
台灣雲林地方法院第一審判決（93年度訴字第467號）提起上訴
，本院於94年8月23日言詞辯論終結，茲判決如下：
    主  文
上訴駁回。
第二審訴訟費用由上訴人負擔。
    事實及理由
一、按金融機構合併法第18條第3項規定，金融機構為概括承受
    時，債權讓與之通知得以公告方式代之，不適用民法第297
    條之規定。本件被上訴人自民國（下同）91年7月27日起承
    受雲林縣林內鄉農會信用部（下稱林內鄉農會）及其營業所
    必需之財產，是原屬於林內鄉農會之權利義務，即概括由被
    上訴人承受，此有財政部91年7月24日台財融（三）字第091
    3000576號函附卷可稽（見原法院93年度促字第10196號卷第
    11頁），被上訴人雖未提出受讓債權讓與之公告，惟其業已
    主張概括承受林內鄉農會對於上訴人之債權，並已起訴行使
    其權利，已足使上訴人知有債權讓與之事實，應認已具債權
    讓與通知之效力（最高法院22年上字第1162號判例參照），
    合先敘明。
二、被上訴人起訴主張：上訴人於87年2月19日授權其妻鄭素華
   （嗣於93年9月10日辦理離婚登記）向林內鄉農會借貸新台幣
    （下同）480萬元（下稱系爭借款），約定還款期限為97年2
    月19日。詎上訴人僅繳息至92年8月18日，且應於93年2月19
    日清償之當期本金未清償，尚積欠本金474萬7172元及自92
    年8月19日起之利息，暨自93年2月20日起之違約金。因上訴
    人未依約清償，系爭借貸已視為全部到期，爰依借貸法律關
    係請求上訴人應給付被上訴人474萬7172元，及自92年8月19
    日起至清償日止，按年利率6.09%計算之利息，嗣後隨被上
    訴人基本放款利率含加碼標準一併機動調整；並自93年2月2
    0日起至清償日止，在6個月以內部分，按上開利率10%，超
    過6個月部分，按上開利率20%計算之違約金。並於本院聲明
    駁回上訴。
三、上訴人則以：其前妻鄭素華原為林內鄉農會職員，未經授權
    而偽造上訴人之簽名及盜用上訴人之印章，向林內鄉農會申
    辦貸款，林內鄉農會未知會上訴人而准予貸款；迄被上訴人
    催收系爭貸款時，上訴人始知悉其事，鄭素華並已向檢察官
    自首其偽造文書犯行，上訴人自不負清償之責等語資為抗辯
    。原審為上訴人敗訴之判決，上訴人不服提起上訴，並主張
    ：本件貸款對保時在夜間，地點在上訴人家裡，可證明印章
    確係鄭素華所盜蓋；又鄭素華為林內鄉農會職員，其申辦貸
    款係雙方代理云云，而聲明：
    (一)原判決廢棄。
    (二)被上訴人在第一審之訴駁回。
    (三)訴訟費用由被上訴人負擔。
四、本件上訴人經其妻鄭素華（嗣於93年9月10日辦理離婚登記）
    於87年2月19日，向林內鄉農會貸款480萬元，約定還款期限
    至97年2月19日，而僅繳息至92年8月18日，且應於93年2月1
    9日清償之當期本金未清償，系爭借貸已視為全部到期，而
    積欠本金474萬7172元，及自92年8月19日起至清償日止，按
    年利率6.09%計算之利息，嗣後隨被上訴人基本放款利率含
    加碼標準一併機動調整；並自93年2月20日起至清償日止，
    在6個月以內部分，按上開利率10%，超過6個月部分，按上
    開利率20%計算之違約金等情，有被上訴人所提借款申請書
    、擔保放款借據、授信約定書、擔保放款分戶卡、活期儲蓄
    存款帳卡及客戶往來交易明細表可證（見原審卷第14至20頁
    、28至36頁），上訴人並自認上開擔保放款借據及授信約定
    書上之印章為真正，自堪信為真實。上訴人雖主張系爭借款
    係其妻鄭素華所冒貸，與伊無涉云云，惟為被上訴人所否認
    。
五、按借據內印章及作押房契既均屬真正，雖由他人代為立據而
    除有確切反證外，自應推定為本人授權行為。又收據、契約
    書內之印章為真正時，印章名義人應對該收據、契約書負責
    ，縱該收據、契約書由他人代為立據，除有確切反證外，仍
    應推定由印章名義人授權而為之（最高法院37年上字第8816
    號判例、72年度台上字第3309號判決參照）。且證明應證事
    實之證據資料，並不以可直接單獨證明之直接證據為限，凡
    先綜合其他情狀，證明某事實，再由某事實為推理的證明應
    證事實，該證明某事實之間接證據，自包括在內（最高法院
    86年度台上字第611號、92年度台上字第1499號判決參照）
    。上訴人雖否認曾授權其妻鄭素華向林內鄉農會申辦系爭貸
    款，惟查上訴人於83年間購置坐落雲林縣斗六市○○路81巷
    39號之建物及土地，而於88年間授權鄭素華向彰化商業銀行
    辦理抵押貸款，並授權鄭素華向雲林縣林內鄉公所領得78年
    6月23日登記、93年8月10日核發之印鑑證明，於其與鄭素華
    辦理離婚登記前夕之93年9月1日（二人係於93年9月10日辦
    理離婚登記），將該房地移轉登記與鄭素華之妹鄭翌秀所有
    ，其所用印鑑章與系爭貸款所用者相同，有雲林縣斗六地政
    事務所94年3月28日斗地一字第0940002768號函檢附之土地
    、建物登記申請書、印鑑證明等書證在卷可考，上訴人並自
    認其為真正（見原審卷第241頁至第252頁、第199頁反面、
    第264頁反面），而上訴人於移轉該房地予鄭翌秀前之93年8
    月11日，即收受被上訴人聲請原法院核發之支付命令，命上
    訴人給付系爭借款（見原法院93年度促字第10196號案卷）
    ，茍系爭借款係鄭素華盜用印章所冒貸，衡情上訴人必不至
    於知情之後，仍以同一印章授權鄭素華辦理上開房地之移轉
    登記，致真假不分。況鄭素華於申辦系爭貸款之前，並陸續
    以上訴人名義向林內鄉農會貸得如下款項：(1)81年2月14日
    貸得150萬元、(2)82年5月26日貸得100萬元、(3)83年10月14
    日貸得166萬元、(4)86年5月19日貸得166萬元、(5)86年6月3
    日貸得366萬元、(6)86年6月14日貸得480萬元（以上日期均
    為撥款日）。上訴人並提供其所有坐落雲林縣斗六市○○段
    104-111、104-112、104-114及同段104-183地號土地及上訴
    人之印鑑證明、所有權狀等證件，為林內鄉農會設定抵押權
    ，而林內鄉農會就貸與上訴人之款項，亦均撥入上訴人之活
    期儲蓄存款第00000000000000號帳戶內，有被上訴人提出之
    擔保放款分戶卡、活期儲蓄存款帳卡與客戶往來交易明細表
    在卷可稽（見原審卷第90頁至第103頁），上訴人就上開事
    實亦不為爭執。上訴人雖主張上開六次貸款及系爭貸款均係
    其妻鄭素華所冒貸，且係經被上訴人催收系爭貸款時始知悉
    其事云云，鄭素華於原審亦附和其說（見原審卷第142頁反
    面、第144頁）。然依卷附上訴人之上開活期儲蓄存款帳卡
    及客戶往來交易明細表之記載，該帳戶自79年7月24日開戶
    以來，除有上開貸款之撥入及水、電費用之扣繳支出外，尚
    另有「麻竹筍」、「會錢」、「檳榔」、「壽險」及其他不
    詳項目之收支，且次數頻繁；而上開帳戶自81年2月14日初
    次貸款撥入，迄原法院於93年8月6日核發支付命令，命上訴
    人給付系爭借款，該支付命令經上訴人於93年8月11日收受
    ，有原法院93年度促字第10196號案卷可稽，期間長達12年6
    月，上訴人就其帳戶交易往來情形豈有不加理會之理，是上
    訴人對於上開七次貸款撥入之事實應屬知情。上訴人主張不
    知其事，其前妻鄭素華於原審作證亦附和其說，均係避債之
    托辭，無足採信。矧上訴人另於83年間，以同一印章授權其
    妻鄭素華以購屋為由向林內鄉農會貸得166萬元，並以此購
    置坐落雲林縣斗六市○○○段6-236地號土地及其上門牌雲
    林縣斗六市○○路81巷39號之房屋而登記為上訴人所有，此
    有被上訴人提出之借款申請書、授信約定書及土地、建物登
    記謄本在卷可憑（見原審卷第68頁、70頁及第158頁至第161
    頁），復經上訴人自認該申請書、授信約定書上其印章為真
    正。上訴人雖否認授權鄭素華向林內鄉農會貸款，惟依上開
    文書之記載，該次貸款係於83年9月提出申請，經林內鄉農
    會於上述之(3)83年10月14日撥款入帳，對照上訴人所購置之
    上開房地，其登記之原因發生日期分別為83年6月30日及83
    年8月6日，二者在時間點上具有密切之關聯性，再參諸該房
    地又係登記為上訴人所有，其又無相當之資金來源證明，足
    徵83年10月14日之貸款，確係上訴人為支應上開房地價金所
    申貸。又上訴人所有坐落雲林縣斗六市○○段104-111、104
    -112、104-114及同段104-183地號等四筆土地，於上述(1)81
    年2月14日向林內鄉農會貸得150萬元，並為之設定最高限額
    200萬元之抵押權，其後因增加貸款額度，於86年5月28日申
    請將其最高限額抵押權變更為600萬元等情，均係以同一印
    章委由其妻鄭素華辦理，該變更登記附繳之證件，並包括上
    訴人之國民身分證影本，有雲林縣斗六地政事務所94年3月2
    8日斗地一字第0940002768號函附土地（建物）登記申請書
    、他項權利變更契約書及上訴人之國民身分證影本等在卷可
    證（見原審卷第202頁、第211頁至第216頁）。而上訴人於
    本件訴訟中，迄未爭執鄭素華有盜用其國民身分證之情事，
    足見上人確實提供其國民身分證予鄭素華辦理上開抵押權變
    更登記之用，並於上述之(5)86年6月3日貸得366萬元，(6)86
    年6月14日貸得480萬元。而上述(1)(3)(5)(6)及(2)(4)之貸款，及
    之後於93年9月1日辦理將其所有坐落雲林縣斗六市○○路81
    巷39號之建物及土地移轉與其妻妹鄭翌秀所有所用之印鑑章
    ，與系爭貸款所用者均屬相同，此為上訴人所不爭執，揆諸
    前開最高法院37年上字第8816號判例說明，上訴人空言主張
    未授權鄭素華辦理系爭貸款云云，即無可採。至上訴人之前
    妻鄭素華就系爭貸款行為固於93年8月27日向檢察官自首觸
    犯偽造文書罪，起訴後經刑事訴訟程序判處有期徒刑10月，
    有台灣雲林地方法院檢察署93年度偵字第4169號、原法院94
    年度訴字第79號、本院94年度上訴字第491號刑事案卷可考
    （鄭素華已向最高法院提起上訴，未確定）。惟按刑事判決
    所為事實之認定，於為獨立民事訴訟之裁判時本不受其拘束
    ，民事判決斟酌全辯論意旨及調查證據之結果，依自由心證
    為與刑事判決相異之認定，不得謂為違法（最高法院29年上
    字第1640號判例參照）。是鄭素華自首觸犯偽造文書之刑事
    案件，不問其判決結果如何，本院仍不受其拘束。
六、上訴人另主張系爭貸款之對保時間在夜間，地點在上訴人家
    中，可證印章是盜蓋的云云。惟查對保與否並非借貸契約之
    成立或生效要件，縱無對保，其借貸契約亦非無效。且依法
    令及林內鄉農會之放款規章，並無非於特定時間、地點為對
    保之規定。況上述(1)至(6)之貸款對保，其中(1)之對保地點在
    家中（原審卷第62頁），(2)(4)(6)之對保時間在夜間，地點在
    家中（原審卷第65、77、86頁），(3)之對保時間在中午，地
    點在林內鄉農會，(5)之對保時間在夜間（原審卷第82頁）。
    足見系爭貸款與上開六次貸款之對保時間及地點並無特殊之
    差異，而上開六次貸款均屬真實，印章非鄭素華所盜蓋已如
    上述，自不得認為系爭貸款所用之印章係鄭素華所盜蓋。
七、上訴人又主張鄭素華代理上訴人向被上訴人申辦系爭貸款時
    為林內鄉農會之職員，其申辦系爭貸款係雙方代理，為無效
    云云。惟查依系爭貸款之「放款批覆書」顯示，其主辦人為
    張惠美，徵信員為鄭金陸，層經專員蔡淑琴、主任蔡政忠、
    秘書蔡樹林之覆核，最後經總幹事批示「准予貸放」（見原
    審卷第15頁）。而鄭素華僅係上訴人所具「授信約定書」之
    對保人員（見原審卷第18頁），並非有權代表或代理林內鄉
    農會核准系爭貸款之人員；上訴人主張鄭素華代理上訴人向
    被上訴人申辦系爭貸款係雙方代理云云，並無可採。
八、綜上所述，系爭貸款所用之印章為真正，而上訴人並無確切
    之反證足以證明未授權鄭素華申辦系爭貸款，揆諸上開判例
    說明，自應認為系爭貸款係經上訴人之授權。從而，被上訴
    依消費借貸之法律關係，請求上訴人給付474萬7172元，及
    自92年8月19日起至清償日止，按年息6.09%計算之利息，嗣
    後隨被上訴人基本放款利率含加碼標準一併機動調整，並自
    93年2月20日起至清償日止，在6個月以內部分，按上開利率
    10%，超過6個月部分，按上開利率20%計算之違約金，為有
    理由，應予准許。原審為上訴人敗訴之判決，核無不當。上
    訴意旨指摘原判決不當，求予廢棄改判，並無理由，應予駁
    回。
九、本件事證已臻明確，兩造其餘攻擊防禦方法及舉證，核與判
    決結果不生影響，爰不逐一論述，併此敘明。
據上論結，本件上訴為無理由，依民事訴訟法第449條第1項、第
78條，判決如主文。
中　　華　　民　　國　　94　　年　　9　　月　　 6 　　日
                  民事第二庭  審判長法　官　吳志誠
                                    法　官　李文賢
                                    法　官  楊省三
上為正本係照原本作成。
上訴人如對本判決上訴，須於判決送達後20日內向本院提出上訴
狀，未表明上訴理由者，應於上訴後20日內，向本院提出理由書
（須附繕本）。
中　　華　　民　　國　　94　　年　　9　　月　　 7　　 日
                                    書記官  謝淑玉
                                               K
